臺灣高等法院臺中分院民事判決　　　　　 94年度上字第224號
上　訴　人　甲○○
　　　　　　　　　　　　93弄19號
上　訴　人　乙○○
　　　　　　　　　　　　93弄85號
前列二人共同
送達代收人　丁○○
前列二人共同
訴訟代理人　陳世煌律師
　　　　　　黃俊昇律師
前列二人共同
複　代理人　丙○○
被　上訴人　張朝欽即公業張會管理人
　　　　　　　　　　　　38號
　　　　　　　　　　　　弄2號
訴訟代理人　柯開運律師
上列當事人間請求返還土地事件，上訴人對於中華民國94年3月
10日臺灣彰化地方法院93年度重訴字第108號第一審判決提起上
訴，本院於94年10月18日言詞辯論終結，判決如下：
    主      文
上訴駁回。
第二審訴訟費用由上訴人負擔。
    事實及理由
一、被上訴人於原法院起訴主張：原判決附表A所示編號(丙)、(己)
    部分即被上訴人所有系爭700及700-4地號二筆土地均為公業
    張會全員派下公同共有，並以被上訴人張朝欽為管理人，因
    上開土地長期疏於管理，而遭上訴人無權占用，渠等占用情
    形如原判決附表B編號(丙)、(己)部分所示，雖上訴人以「地上
    權租借設定證書」、「土地租賃契約書」作為兩造間租賃關
    係存在之憑證。惟查上開「地上權租借設定證書」、「土地
    租賃契約書」均未記載系爭700及700-4地號二筆土地為租賃
    之標的，且兩造間之地上權租借設定證書、地上權設定證書
    及土地租賃契約書等，所載第83地號土地之面積為3分1厘7
    毛5系，恰與原判決附表A編號(甲)、(乙)部分之第83及83-1地號
    二筆土地面積之總合相符，而所載之第700-1地號土地面積
    為1分1厘9毛0系，復與原判決附表A編號(丁)、(戊)部分之第700
    -1及700-3地號兩筆土地面積之加總相同；核其地號及面積
    ，僅能認為兩造租賃關係存在於83、83-1及700-1、700-3
    地號等4筆土地而已，尚難認為系爭700及700-4地號二筆土
    地亦屬租賃之範圍。又核諸上訴人提出之收據，亦從未記載
    系爭700-4地號土地之地租繳納之事實，雖其中有數張將700
    地號載入，然該部分有載入700地號之收據純係上訴人甲○
    ○擅自填載；況被上訴人公業張會之管理人原為張爐，嗣再
    選任張欽獻、張金村二人為管理人，張錦苗及張明進並非被
    上訴人公業張會之管理人，無權代表被上訴人公業張會之全
    體派下員將系爭700、700-4地號土地出租予上訴人，上訴人
    甲○○於收據上記載地主代表張錦苗、張明進乙節，既無被
    上訴人公業張會全體派下員之授權，該收據之記載對於被上
    訴人公業張會全體派下員不生效力，亦不得因此認為上訴人
    對於系爭700、700-4地號土地有租賃關係存在。故上訴人甲
    ○○、乙○○對於被上訴人所有系爭700及700-4地號二筆土
    地並無基地租賃關係存在。為此爰依民法第767條第1項之規
    定請求上訴人甲○○、乙○○分別拆除如原判決附表Ｂ所示
    編號(丙)、(己)部分土地上如附圖所示之磚造平房、水泥地及圍
    牆後，並將各該部分土地及占用之空地返還被上訴人。並答
    辯聲明：（一）上訴駁回；（二）第二審訴訟費用由上訴
    人負擔（原審認被告乙○○、林卿煙、林樹萬、林照岳、林
    秋森與被上訴人間就原判決附表Ａ所示編號(甲)、(乙)、(丁)、(戊)
    即83、83-1、700-1及700-3地號土地有不定期限基地租賃關
    係存在，並非無權占用，因而判決被上訴人敗訴部分，固據
    被上訴人聲明不服，惟被上訴人未繳納裁判費且未補正，業
    經原法院駁回其上訴，則該敗訴部分已告確定，不在本院審
    酌範圍）。
二、上訴人則為如下之抗辯：
（一）上訴人祖先與被上訴人於日據時期昭和11年10月間訂立地
      上權設定證書，上訴人祖先取得系爭彰化縣芬園鄉○○段
      83號（包括83-1號）、700-1號（包括700-3號）土地地上
      權，其期間均為無期限，前者租金一年20元日幣，後者租
      金10元，共日幣30元。台灣光復後租金改為舊台幣200 元
      ，嗣因供需失衡的市場恐慌心理、通貨膨脹迅速、幣值極
      度下跌、物價一日三市○○路飆漲，兩造為反應物價，上
      訴人同意37年提高租金為2,000元、38年又提高為20萬元
      ，此有領收證為據；又該等領收證雖只寫83番地，實亦包
      括700-1號地之租金，此參照昭和19年之收據自明。又台
      灣省政府於38年6月間頒佈「新台幣發行辦法」以舊台幣
      40,000元兌換1元，且通貨膨脹之情形未見改善，對被上
      訴人極其不利，被上訴人乃要求上訴人將租金改為租谷，
      對此要求，上訴人則要求被上訴人將700-1地號之鄰地即
      700 號地（包括現700-4號地）無條件供上訴人占有管理
      使用收益。兩造乃合意於39年9月5日訂立地上權租賃設定
      證書，83號地租金改為稻谷200台斤，期間自39年10月20
      日起16年，700-1號地租金改為稻谷140台斤，期間自39年
      10月20日起自16年；被上訴人並將700號地（包括700-4號
      地）交付與上訴人無償管理、使用收益，其期間同83號等
      地，做為上訴人同意被上訴人要求租金改為租谷，租期由
      無定期變為16年之代價。故上訴人自39年10月間開始有權
      占有系爭700號（包括嗣後分出之700-4號地，此有林秋森
      、林照岳可證）。39年間訂立之租賃期間屆滿，兩造復於
      56年6月間訂立土地租賃契約書，83號地租谷調高為240台
      斤，700-1號地調高為160台斤，期間均自55年10月21日起
      15年；該期間屆滿後未續訂契約成為不定期租賃至今。
（二）又被上訴人以，前因地畝被沖塌為河川地之700-4號地已
      於47年間浮覆（民國47年以前是貓蘿溪溪流地於47年八七
      水災後溪流改道而浮現，此有林秋景可證），700號地亦
      已能供做適當的使用為由，於84年間，要求83號地租谷提
      高為340台斤，700-1號地為260台斤，即83號地、700-1號
      地各提高100台斤，共提高200台斤；上訴人雖認為不定期
      租賃不應因出租人之單方面意思，則可提高租金，唯被上
      訴人提高租金之理由實出於上訴人使用700號土地，上訴
      人乃予同意其提高。此增加之200台斤租谷，雖名為提高
      83號、700 -1號地之租金，實質上卻為700號地之租金，
      此為84年後之租谷收據，均有書明700號土地，出據人張
      錦苗蓋章時亦未予反對。故提高之200台斤租谷實質上為
      上訴人使用700號、700-4號地之代價。被上訴人既將700
      號、700-4號土地交付上訴人使用，上訴人也將700號、
      700-4號土地之租金交付與被上訴人；則上訴人就700號
      、700-4號土地即有不定期限租賃關係存在，應堪認定。
      且700號、700-4號土地與700–3號、700–1號土地相鄰
      ，若未出租，被上訴人怎可能任由上訴人在其上建築三合
      院近三十年，而不主張其權利？
（三）占有人於占有物上行使之權利，推定其適法有此權利，民
      法第943條定有明文。依此規定，於占有物上行使權利，
      只須證明其為占有人，即受本條權利之推定，就其占有物
      行使之權利不負舉證責任。依此規定，上訴人既於系爭
      700號、700-4地號行使承租人之權利，亦足認定上訴人就
      系爭700號、700-4號地號有租賃關係。被上訴人如否認有
      租賃關係，應舉證證明之。
（四）系爭700-4號土地，原被沖塌為河川地，於47年間浮覆，
      經上訴人之不斷開墾築田而成稻田，700號土地亦因上訴
      人之不斷改良，始得做為房屋基地及種植作物，700號週
      圍鄉村道路完成。姑不論上訴人之占用系爭地為有權占用
      已如前述，退步言，縱上訴人係無權占有系爭地，但基於
      上述事實使上訴人相信上訴人有權占有乃不斷花費勞力改
      良700、700-4號地，被上訴人卻不予阻止，且藉詞700號
      地已可供上訴人適當使用為詞提高83 號、700-1號地之租
      金，依權利失效原則及誠信原則，自不得主張上訴人係無
      權占用系爭700號、700-4號土地。
（五）兩造間於39年及55年間訂立之租賃契約均有張樹枝、另有
      張烈、張榮；張烈、張登甲等二人出面訂約，而租金大都
      由張樹枝收受，此有卷附契約書、收據等可據。嗣張樹枝
      亡故，由其子即繼承人張錦苗繼續處理系爭租賃，而92年
      12月28日張朝欽始被選為派下員大會之主委及召集人；則
      張錦苗就有關本件租賃所為之行為，依民法第551條規定
      ，自屬合法有效。退萬步言，縱張樹枝、張錦苗無代理權
      ，被上訴人亦應依民法第169條表見代理規定負其責任。
（六）原審既已認定兩造先後於39年間、56年間訂立之700-1 、
      700-3、83、83-1號土地之租賃契約均係合法有效，上訴
      人等與被上訴人公業間就該四筆土地間有不定期之基地租
      賃契約存在，並據此駁回該部分被上訴人之訴，復於原審
      判決書詳述其理由，被上訴人就此未上訴而告確定。被上
      訴人此就原審判決確定之事實再於上訴時為相反之主張，
      應係無理由。
（七）上訴聲明：（１）原判決不利於上訴人部分廢棄；（２）
      右廢棄部分，被上訴人在第一審之訴駁回；（３）第一、
      二審訴訟費用由被上訴人負擔。
三、本件被上訴人主張如原審判決附表Ａ所示之六筆土地為公業
    張會所有，被上訴人為公業之管理人，其中編號(己)即系爭70
    0地號土地於35年7月22日登記之面積為3分5厘8毛0糸即0.3
    472公頃，嗣於40年5月3日分割增700-4地號土地，面積為
    0.1910公頃，700地號土地面積剩餘1分6厘1毛1糸即0.1563
    公頃；上開土地遭上訴人分別占有使用，占有之情形如原審
    判決附表Ｂ及附圖所示等情，業據被上訴人提出土地登記簿
    謄本為證，並經原審會同彰化地政事務所派員至現場測量勘
    驗屬實，製有勘驗筆錄及彰化地政事務所93年10月29日複丈
    成果圖在卷足憑，復為上訴人所不爭執，故被上訴人此部份
    之主張，自堪信為真實。
四、被上訴人主張上訴人係無權占用被上訴人所有系爭700號及7
    00-4號土地等語；上訴人則以被上訴人於39年10月間，將系
    爭700號土地（包括700-4號地）交付與上訴人無償管理、使
    用收益，做為上訴人同意被上訴人要求將原承租83號、700
    -1號土地之租金改為租谷，租期由無定期變為16年之代價。
    另被上訴人於84年間，要求83號地租谷提高為340台斤，700
    -1號地為260台斤，此增加之200台斤租谷，雖名為提高83號
    、700 -1號地之租金，實質上卻為上訴人使用700號、700-4
    號地之代價；此見84年後之租谷收據，均有書明700號土地
    ，出據人張錦苗蓋章時亦未予反對可證。是被上訴人既將70
    0號、700-4號土地交付上訴人使用，上訴人也將700號、700
    -4號土地之租金交付與被上訴人；則上訴人就700號、700-4
    號土地即有不定期限租賃關係存在等語抗辯。按當事人主張
    有利於己之事實者，就其事實有舉證之責任，民事訴訟法第
    277條定有明文。至占有人於占有物上行使之權利，推定其
    適法有此權利，民法第943條固定有明文；惟已登記之不動
    產，就其物權並無該條之適用；亦即不動產物權如經登記者
    ，其權利人均得以登記為反證而推翻占有人權利之推定，是
    就不動產占有權利之推定而言，僅在未登記之不動產與以不
    動產為標的之債權，方能受該條之推定（參見謝在全著，民
    法物權論，下冊，第511頁）。系爭700號、700-4號土地既
    登記為被上訴人所有，縱上訴人有占有之事實，依上說明，
    上訴人並不受民法第943條占有權利推定之適用。故被上訴
    人主張其所有系爭700號、700-4號土地為上訴人無權占有使
    用中，上訴人自應就其占有使用系爭土地有合法權源一節負
    舉證責任。上訴人雖舉「地上權租借設定證書」（原審卷第
    64-73頁)「土地租賃契約書」 (原審卷第74-81頁)、「收
    據」 (原審卷第82-91頁)、領收證（本院卷第87–93頁）為
    所憑之證據。惟查：
（一）上訴人於原審所提出之二份「地上權設定租借證書」，書
      立時間為39年9月5日，簽名者為共業所有者張榮、張樹枝
      、張烈及租借人林振淑（「淑」字經人刪去增加「清」字
      ），土地為社口第83地號土地（建物敷地三分一厘七毛五
      系）及同段700–1地號土地（一分一厘九毛）；二份「土
      地租賃契約書」書立時間為56年6月26日，立契約人為公
      業代表出租人張登甲、張樹枝、張烈及承租人林振村、林
      振淑。另原審向彰化縣芬園鄉公所調閱「公業張會」派下
      員張明進提供與公所之文件，除上開二份土地租賃契約書
      外，為二份於昭和11年（即民國24年）10月28日簽立之「
      地上權設定證書」，土地為社口段83地號土地部分，訂約
      者為派下總代張雙喜、張榮、張銀漢及地上權者張古；土
      地為社口段700–1地號土地部分，為派下代表張雙喜、張
      佳森、張榮及地上權者林湖；而上開地上權租借證書、地
      上權設定證書及土地租賃契約書等，所載第83地號土地之
      面積均為三分一厘七毛五系，恰與同段爭第83及83–1地
      號二筆土地面積之總合相符；另載土地標的即同段第700–
      1地號土地面積均為一分一厘九毛０糸，復與同段第700–1
      及700–3地號兩筆土地面積之加總相同；核其地號及面積
      ，僅能認為包括同投83、83–1及700–1、700–3地號等
      四筆土地而已。如將系爭700及700-4地號二筆土地包括在
      內，面積將成為「7分9　厘4毛5糸」（4分3厘6毛5糸+3分
      5厘8毛0糸＝7分9厘4毛5糸），顯已超過上開契約所載總
      面積4分3厘6毛5糸。再參照原審被告乙○○、林卿煙、林
      樹萬、林照岳、林秋森分別占用原審判決附表Ａ所示編號
      (甲) (乙)、(丙)、(戊)（即前揭83、83–1及700–1
      、700–3地號）土地上如原審判決附圖及附表Ｂ所示之部
      分土地，並於其上分別搭建地上物、柏油路、水泥地及占
      有空地等情，業經原審判決確定有不定期限基地租賃關係
      存在；而上開編號 (甲)、（乙)、(丙)、(戊)部分之面積
      依序為2125平方公尺（即2分1釐9毛1糸）、954方公尺（
      即9釐8毛4糸）、475平方公尺（即4厘7毛1糸)、697平方
      公尺（即7厘1毛9糸），總面積合計4分3厘6毛5糸，恰為
      前揭「地上權設定證書」、「土地租賃契約書」所載土地
      標的即同段83、700–1號土地面積之總和。足徵前揭「地
      上權租借設定證書」、「地上權設定證書」、「土地租賃
      契約書」等契約所約定之土地，顯然不包括系爭700及700
      -4地號二筆土地在內。
（二）另上訴人於原審所提出之租金收據內容如下 (見原審卷第
      82-89頁)：
日        期  租金稻谷數量  土地地號書寫式樣  頁        數
81年07月15日  貳佰肆拾台斤  701等3筆          一審卷第82頁
81年12月12日  壹佰陸拾台斤  701等3筆          一審卷第83頁
82年08月19日  貳佰肆拾台斤  701等3筆          一審卷第83頁
82年12月22日  壹佰陸拾台斤  701等3筆          一審卷第84頁
83年06月15日  肆佰台斤   700-183700等3筆  一審卷第84頁
84年06月20日  陸佰台斤   700-183700等3筆  一審卷第85頁
85年06月20日  陸佰台斤   700-183700等3筆  一審卷第85頁
86年08月11日  陸佰台斤   700-183700等3筆  一審卷第86頁
87年08月07日  陸佰台斤   700-183700等3筆  一審卷第86頁
88年07月18日  陸佰台斤   700-183700等3筆  一審卷第87頁
89年07月18日  陸佰台斤   700-183700等3筆  一審卷第87頁
90年07月15日  陸佰台斤   700-183700等3筆  一審卷第88頁
91年07月空日  陸佰台斤   700-183700等3筆  一審卷第88頁
92年07月20日  陸佰台斤   700-183700等3筆  一審卷第89頁
93年07月空日　陸佰台斤700-1、700-3、83-1、83等一審卷第89頁
 （1）再觀諸上訴人於所提出前揭土地標示為700-1地號之「土
      地租賃契約書」第肆條記載租賃物為稻谷每年壹佰陸拾台
      斤，土地標示為83地號之「土地租賃契約書」第肆條記載
      租賃實物稻谷壹個年間在業稻谷貳佰肆拾台斤 (見原審卷
      第74-81頁)，其地號僅限於83、700-1兩筆，並不及於系
      爭700、700-4地號兩筆土地。而上訴人所提出上開租金收
      據，82.12.22收據稻谷為「壹佰陸拾台斤」，其地號均為
      社口段701等三筆；83.06.15之收據雖增載700地號，但三
      筆土地之稻谷總計仍為「肆佰台斤」；可見上訴人所稱之
      租賃標的係延續之前700-1與83地號而已，並不包括系爭
      700、700-4地號土地。又83地號土地於36.0 6.01土地總
      登記時即分割增83-1地號，而700地號土地於36.06.01 土
      地總登記時亦分割增700-1地號乙筆，此有土地登記簿謄
      本附於原審卷第217-224頁、239-232頁為憑；可見上開收
      據所載之701等三筆土地，應係指「83地號、83- 1地號、
      700-1地號」三筆土地而言。且701地號土地並非被上訴人
      之土地，本不在租賃之範圍，惟上訴人甲○○竟予載入收
      據；另93年7月之收據，亦僅將地號寫為700-1、700-3
      、83-1、83等四筆，並未將系爭700及700-4地號二筆土地
      載入。上訴人甲○○復於本院準備程序中自承：「（問：
      收據何人寫的？）我們寫一寫請他們蓋章」「（問：地號
      為何不同？）我們想說有繳就好了，所以就隨便寫寫」等
      語（見本院卷第57、58頁）。是自不得因上訴人甲○○等
      將收據上之地號寫為701等三筆土地或700-1、83 、700等
      三筆，即認為上訴人就訴外土地701地號及系爭700地號、
      700-4號土地有租賃關係存在。
（2） 依前揭39年9月5日訂立之地上權租借設定證書所載，83地
      號土地存續期間39年10月20日起至55年10月20日，租借料
      為壹個年稻谷貳佰台斤；嗣於56年6月26日所訂立之83 地
      號「土地租賃契約書」，存續期間55年10月21日起至70年
      10月21日，租賃實物稻谷調漲為壹個年稻谷貳佰肆拾台斤
　  。另依39年9月5日訂立之地上權租借設定證書所載，700-
     1地號土地之存續期間39年10月20日起至55年10月20日，租
      借料為壹個年稻谷壹佰肆拾佰台斤；嗣於56年6月26日所
      訂立700-1地號土地租賃契約書，存續期間自55年10月21
      日起至70年10月21日，租賃實物稻谷調漲為壹個年稻谷壹
      佰陸拾台斤，均遞有調漲，此均係對相同地號、相同面積
      土地租金之調漲，並非基於增加不同地號、不同面積土地
      租金之調漲。而83年06月15日租金由稻谷400斤，調漲為
      600斤，距前一次56年間調整租谷，已有27年之久，是該
      次調漲租谷，應係就原租賃標的即700-1、83地號兩筆土
      地之調漲，並非係因增加系爭700及700-4地號二筆土地之
      故；此觀上訴人於93年7月自繕之收據，亦僅將地號寫為
      700-1、700-3、83-1、83等四筆，並未將系爭700及700-4
      地號二筆土地載入，甚明。
（三）上訴人於本院雖又抗辯被上訴人於39年10月間，將系爭70
      0號土地（包括700-4號地）交付與上訴人無償管理、使用
      收益，做為上訴人同意被上訴人要求將原承租83號、700
      -1號土地之租金改為租谷，租期由無定期變為16年之代價
      ，故上訴人自39年10月間開始有權占有系爭700號，並提
      出領收證為憑（見本院卷第87–93頁）；惟查，上開領收
      證僅係就83地號及另筆同鄉大埔村舊車卷43號完納地稅及
      租谷之證明；並不足為被上訴人有於39年10月間，將系爭
      700號土地（包括700-4號地）交付與上訴人無償管理、使
      用收益之證明。且，倘如上訴人所辯被上訴人於39年10月
      間，將系爭700號土地（包括700-4號地）交付與上訴人無
      償管理、使用收益，係做為上訴人同意被上訴人要求將原
      承租83號、700-1號土地之租金改為租谷，租期由無定期
      變為16年之代價；則上訴人豈有不將之載明於39年9月5日
      所訂地上權租借設定證書內之理。至上訴人所舉證人林照
      岳（原審被告）、林秋景，亦僅證述系爭700號、700-4
      號土地嗣經上訴人開墾使用（見本院卷第73至75頁）之事
      實；渠等均未見證兩造間就系爭700號、700-4號土地有租
      賃關係之合意；是渠等之證述，不足為兩造間就系爭700
      號、700-4號土地有租賃關係之證明。是上訴人上開抗辯
      ，諉不足採。
（四）上訴人復抗辯：兩造間於39年及55年間訂立之租賃契約均
      有張樹枝出面訂約，而租金大都由張樹枝收受；嗣張樹枝
      亡故，由其子即繼承人張錦苗繼續處理系爭租賃，而92.1
      2.28張朝欽始被選為派下員大會之主委及召集人；則張錦
      苗就有關本件租賃所為之行為，依民法第551條規定，自
      屬合法有效。退萬步言，縱張樹枝、張錦苗無代理權，被
      上訴人亦應依民法第169條表見代理規定負其責任云云。
　　　按民法第169條所謂表見代理，係指由自己之行為表示以
      代理權授與他人，或知他人表示為其代理人而不為反對之
      表示者，對於第三人應負授權人之責任。證人張錦苗於原
      審到庭固證稱：「當時是以我名義申報公業張會派下員的
      證明，實際辦理是由代書辦理，地上權設定及土地租賃契
      約是代書申報時所附的我不清楚。以前是上一輩以前是上
      一輩的祖先在收租，民國七十幾年後就大部分拿到我家，
      有一、二次是張明進收的，租金是甲○○付給我的。他付
      誰的租金我不清楚，照祖先怎麼收我就怎麼收，剛開始是
      一年四百斤稻穀分二次或一次收，後來自八十幾年初改為
      一年陸百斤，都是甲○○拿來的。收據是甲○○來付租榖
      的時候寫好的。我會在收據上蓋章及簽名。收據八十九年
      七月十八日、九十二年七月二十日張錦苗是我簽的。其他
      不是我簽的，印章是我名字沒錯，有我簽名的收據其上所
      蓋的印章就是我的。張明進是同族裡面的人。我和張明進
      會收租金是因為上一輩有在收租金，所以我們就繼續收。
      承租人到底有沒有合法租用土地我也不清楚。被告何時開
      時使用系爭土地我不清楚，被告的祖先有無承租系爭土地
      我也不清楚，我沒有聽過族裡或上一輩的人提起有何人承
      租公會土地的事。我只是因為上一輩的祖先有在收租金，
      我就繼續收取被告繳的租金。我在申報本件公業派下員證
      明之案件並沒有實地瞭解公業土地的使用情形」等語（見
      原審卷一第213、214頁）；亦僅足以證明證人張錦苗依循
      上一代，繼續向上訴人收取租金之事實。而前揭「地上權
      租借設定證書」、「地上權設定證書」、「土地租賃契約
      書」等契約之訂立，既非由證人張錦苗代理被上訴人公業
      為之，兩造間嗣未再訂立任何地上權設定或土地租賃契約
      ；而被上訴人公業未曾有何以自己之行為表示以代理權授
      與證人張錦苗與上訴人訂立租賃契約；且兩造間未曾就系
      爭700號、700-4號土地，有訂立租賃契約之合意，已如上
      述；自難以證人張錦苗有向上訴人收取租金之事實，即認
      被上訴人應依民法第169條表見代理規定負授權人之責任
      。是上訴人此部分之抗辯，亦無足採。
（五）上訴人雖又抗辯：系爭700-4號土地，原被沖塌為河川地
      ，於47年間浮覆，經上訴人之不斷開墾築田而成稻田，
      700號土地亦因上訴人之不斷改良，始得做為房屋基地及
      種植作物，700號週圍鄉村道路完成。縱上訴人係無權占
      有系爭地，但基於上述事實使上訴人相信上訴人有權占有
      乃不斷花費勞力改良700、700-4號地，被上訴人卻不予阻
      止，且藉詞700號地已可供上訴人適當使用為詞提高83號
      、700-1號地之租金，依權利失效原則及誠信原則，自不
      得主張上訴人係無權占用系爭700號、700-4號土地云云。
    　按行使權利，履行義務，應依誠實及信用方法，民法第
    　148條固定明文。惟按所有人對於無權占有其所有物者，
　　　得請求返還之；對於妨害其所有權者，得請求除去之，民
  　　法第767條定有明文；且所有權人此項物上請求權，民法
      並無請求權消滅時效期間或權利失效之規定。上訴人既無
      占用系爭700號、700-4號土地之正當權源；自不因其於系
      爭土地之改良行為，而使其受合法占有之推定；則被上訴
      人本於民法第767條所賦予所有權人之權利，請求上訴人
      拆屋還地，乃屬正當權利之行使。上訴人抗辯依權利失效
      原則及誠信原則，被上訴人不得主張上訴人係無權占用系
      爭700號、700-4號土地云云，洵屬無據。
五、綜上所述，本件被上訴人主張上訴人無權占用其所有系爭
    700號、700-4號土地，為可採信；上訴人所辯均無可取。從
    而，被上訴人本於民法第767條所有權人之權利，訴請上訴
    人甲○○、乙○○分別拆除如原判決附表Ｂ所示編號(丙)、(己)
    部分土地上如附圖所示之磚造平房、水泥地及圍牆後，並將
    各該部分土地及占用之空地返還被上訴人，為有理由，應予
    准許。是則原審判命上訴人如數給付，於法並無不合。上訴
    意旨指摘原判決不當，求予廢棄改判，為無理由，應予駁回
    其上訴。
六、本件事證已臻明確，兩造其餘攻擊防禦方法及舉證，對於本
    件判決結果均不生影響，爰不一一論述，附此敘明。
七、據上論結，本件上訴為無理由，依民事訴訟法第449條第1項
    、第78條，判決如主文。
中　　華　　民　　國　　94　　年　　11　　月　　1 　　日
                      民事第二庭審判長法  官  童有德
                                      法  官  蔡秉宸
                                      法  官  翁芳靜
以上正本係照原本作成。
如對本判決上訴，須於收受判決送達後二十日內向本院提出上訴
書狀，其未表明上訴理由者，應於提出上訴後二十日內向本院提
出上訴理由書 (須按他造人數附具繕本)。
上訴時應提出委任律師為訴訟代理人之委任狀。具有民事訴訟法
第四百六十六條之一第一項但書或第二項之情形為訴訟代理人者
，另應附具律師及格證書及釋明委任人與受任人有該條項所定關
係之釋明文書影本。
                                      書記官  許美惠
中　　華　　民　　國　　94　　年　　11　　月　　2 　　日
                                                      Ｈ
